ACORDAO-COMPLETO-2470189

ACÓRDÃO 1110/2021 ATA 16/2021 - PLENÁRIO

VISTOS, relatados e discutidos estes autos, que tratam de fiscalização realizada, no âmbito do Fiscobras 2017, em obra de duplicação da BR-163 no Paraná, do km 123,4 ao km 197,4.
ACORDAM os Ministros do Tribunal de Contas da União, reunidos em sessão do Plenário, ante as razões expostas pelo relator e com fundamento no art. 169, inciso V e § 1º, do Regimento Interno do Tribunal, em:
9.1. encerrar o presente processo; e
9.2. dar ciência deste acórdão ao interessado e à Superintendência Regional do DNIT no Estado do Paraná.

Relatório de auditoria, no âmbito do Fiscobras 2017, em contrato da obra de duplicação da BR-163 no Paraná, do km 123,4 ao km 197,4.

3. Interessado: Construtora Sanches Tripoloni Ltda (53.503.652/0001-05)

13.1. Ministros presentes: Ana Arraes (Presidente), Walton Alencar Rodrigues, Benjamin Zymler, Augusto Nardes, Aroldo Cedraz, Raimundo Carreiro, Vital do Rêgo e Jorge Oliveira (Relator).
13.2. Ministro-Substituto convocado: Augusto Sherman Cavalcanti.
13.3. Ministros-Substitutos presentes: Marcos Bemquerer Costa, André Luís de Carvalho e Weder de Oliveira.

JORGE OLIVEIRA

Trata-se de auditoria realizada entre 2/5/2017 e 16/6/2017, no âmbito do Fiscobras 2017 (Acórdão 2757/2016-TCU-Plenário) , em obra de duplicação da BR-163 desde o entroncamento da BR-582 (B) /PR-182, em Marmelândia/PR, ao entroncamento com a BR-277, em Cascavel/PR.
	2. O objeto da fiscalização foram os serviços de elaboração do projeto básico e executivo e execução das obras consubstanciados no Contrato 09-836/2014-00 celebrado entre a Superintendência Regional do DNIT no Estado do Paraná e o Consórcio Sanches Tripoloni - Maia Melo Ltda. (peça 25) . Esse contrato é originário da licitação realizada por meio do Edital RDC Presencial 347/2014-09 (peças 14 a 16) . 
	3. O valor do referido ajuste foi pactuado em R$ 579.000.000,00 (data base de 1/11/2013) . Na Lei Orçamentária de 2017 foram alocados R$ 78.836.000,00 especificamente para essa obra.
	4. Para a supervisão da empreitada, foi contratada pela referida Superintendência a empresa Prosul - Projetos, Supervisão, e Planejamento Ltda., que havia sido responsável pela elaboração do anteprojeto para a licitação (peça 29) .
	5. Foram formuladas as seguintes questões de auditoria:
	a) A formalização do contrato e execução do projeto atendeu aos preceitos legais?
	b) A execução do contrato se encontra de acordo com o projeto executivo aprovado?
	c) Houve termos aditivos ao contrato?
	6. Após a realização dos procedimentos de fiscalização, a equipe de auditoria, com a ratificação dos dirigentes da então Secretaria de Controle Externo no Estado do Paraná - Secex/PR (peças 74-75) , propôs o arquivamento dos autos ante a ausência de achados e registrou o que segue (peça 73) :
"24. A auditoria foi programada para o primeiro semestre de 2017, momento em que a obra já se encontrava em execução. Por isso o escopo dos trabalhos foi focado na fase a partir da formalização do contrato com o Consórcio Sanches Tripoloni - Maia Melo.
25. A formalização do contrato deu-se a partir de licitação realizada por meio do Edital RDC Presencial nº 347/2014-09, pelo Regime Diferenciado de Contratação Integrada. Quatro empresas apresentaram proposta inicial, mas apenas duas participaram da fase de lances. No entanto, não há documentos adicionais para que se possa afirmar que houve simulação na licitação.
26. Quanto ao projeto, verificou-se que o consórcio vencedor apresentou outra forma construtiva: ao invés de pavimentação em CBUQ foi apresentado projeto com toda a pavimentação em concreto. Trata-se de uma forma construtiva de maior vida útil, por isso não há como contestar a proposta.  
27. O detalhamento do projeto executivo vem sendo feito por partes. A equipe de supervisão verifica os projetos, exige correções e acompanha a execução. 
28. O contrato, firmado em 12/9/2014, mantem as mesmas premissas atualmente. O único termo aditivo diz respeito à modificação do percentual de participação das empresas no Consórcio."
 	7. O Secretário da Secretaria de Fiscalização de Infraestrutura Rodoviária e de Aviação Civil - SeinfraRodovias, na qualidade de supervisor da fiscalização, restituiu os autos à Secex/PR (peça 76) , que, após ajustes, assim se manifestou no essencial (peça 82) :
"EXAME TÉCNICO
Em decorrência do confronto entre os elementos técnicos apresentados no 'Anteprojeto para Duplicação da Rodovia BR-163/PR de Cascavel à Marmelândia' (peças 6,7 e 9-11) , desenvolvido pela empresa de consultoria Prosul - Projetos, Supervisão e Planejamento Ltda. (Contrato nº  SR/PR0798/2010-00) , e os elementos contidos nos documentos denominados 'Projeto Básico e Executivo das Obras de Adequação de Capacidade da Rodovia BR-163/PR, incluindo Obras de Arte Especiais' (peças 36-71) , apresentados pelo Consórcio Sanches Tripoloni Maia Melo (Contrato nº  SR/PR-0836/2014-00) , identificou-se que estes últimos documentos apresentam alto grau de similaridade, indicando que diversos projetos integrantes do Projeto Básico são cópias idênticas ou quase idênticas ao Anteprojeto.
A similaridade não é integral porque o Projeto Básico suprimiu ou modificou algumas informações do Anteprojeto. Contudo, essas modificações não desnaturam o plágio caracterizado para seis de seus projetos componentes. Além dessa irregularidade, identificou-se a entrega de projeto sem as condições mínimas para qualificá-lo como Projeto Básico. Todos esses casos encontram-se relatados, a seguir:
I.  Projeto Geométrico
Os documentos contendo os estudos realizados e os elementos gráficos referentes ao projeto de Geometria (peça 37, p. 13-33) apresentado pelo Consórcio são idênticos aos apresentados no Anteprojeto desenvolvido pela Prosul (peça 6, p. 11-31) , ocorrendo apenas modificações na logomarca da empresa que, pretensamente, o teria elaborado. 
Da mesma forma, os textos e desenhos relacionados ao Projeto Geométrico (peça 36, p. 12-28; peça 62, p. 7-77 e peça 63, p. 1-48) e ao Projeto de Interseção (peça 63, p. 49-59) são idênticos aos relatados no Anteprojeto, respectivamente, Anteprojeto Geométrico (peça 9, p. 7-75 e peça 10, p. 1-52) e Anteprojeto de Interseção (peça 10, p. 53-64) , excetuando-se algumas supressões de informações, irrelevantes para esta análise, ocorridas naqueles primeiros.
II.  Projeto de Terraplenagem
O Projeto de Terraplenagem apresentado pelo Consórcio (peça 36, p. 81-87; peças 44-61; peça 40, p. 25-32) e o Estudo Geotécnico (peça 36, p. 58 e peça 39, p. 14-17) são idênticos ao Anteprojeto (peça 6, p. 242-249; peça 11, p. 68-127) e ao Estudo Geotécnico (peça 6, p. 117119) , ambos elaborados pela Prosul.
Destaca-se que o Projeto Básico de Terraplenagem (peças 44-61) apresenta volumes de movimentação de terra, para cada estaca, idênticos aos apresentados no Anteprojeto (peça 11, p. 68127) . Dito de outra forma, as estacas e os volumes contidos no Anteprojeto foram identicamente apresentados no Projeto Básico. Todavia, além desses volumes, o Projeto Básico elencou alguns volumes adicionais, porém, sem razão aparente, visto que utilizou-se, para levantar os volumes de material escavado, do mesmo perfil de terreno e greide apresentados no Anteprojeto.
Ademais, o quadro de quantidades do Projeto Básico de Terraplenagem (peça 40, p. 31) apresenta os mesmos quantitativos totais de volumes de materiais contidos no Anteprojeto (peça 6, p. 248) , portanto, em dissonância com os volumes adicionais questionados. 
III.  Projeto de Drenagem e Obras de Arte Correntes - OAC
O Projeto Básico de Drenagem e OAC (peça 36, p. 53-57; peça 37, p. 97-113; peça 38 e peça 39, p. 1-13) é idêntico ao Anteprojeto (peça 6, p. 71-116) . 
Os Estudos Hidrológicos são idênticos, exceto pela supressão no Projeto Básico (peça 36, p. 31-52 e peça 37, p. 72-96) às citações da metodologia utilizada. O Anteprojeto (peça 6, p. 4970) referenciava como fonte o 'Projeto Executivo para Restauração, Manutenção e Conservação da Rodovia BR-163/PR (CREMA) 2ª Etapa, trecho: Entrº BR-280 (A) /373 (A) (Div. SC/PR) - Div. PR/MS (Ponte s/ Rio Paraná - Guaira'. 
IV.  Projeto de Pavimentação
O Projeto de Pavimentação (peça 63, p. 60-75) apresentado pelo Consórcio é idêntico ao Anteprojeto (peça 10, p. 65 e peça 11, p. 1-12) , à exceção do Croqui de Localização de Materiais, visto que o Consórcio indicou um posicionamento diferente do Canteiro de Obras - CO e da Pedreira Explorada - PE, contudo algumas distâncias relativas ao CO existentes no Anteprojeto foram equivocadamente mantidas no Projeto Básico, uma vez que não refletem a alteração promovida pelo Consórcio. Além disso, o trajeto a PE original, embora obsoleto, também se encontra representado no croqui do Projeto Básico apresentado pelo Consórcio. 
Por fim, as informações contidas no Projeto Básico (peça 36, p. 59-60 e peça 39, p. 1860) são idênticas ao conteúdo do Anteprojeto (peça 6, p. 120-159) , à exceção das densidades de aplicação dos materiais betuminosos (CBUQ e CBUQ Polímero) .
Nota-se que as diferenças existentes nesse Projeto referem-se a alterações operacionais, portanto, em nada influenciam a relação de identidade existente entre os projetos.
V.  Projeto de Sinalização
Texto com a descrição do Anteprojeto de sinalização (peça 6, p.160-173) é idêntico ao texto do Projeto de Sinalização (peça 36, p. 61-70; peça 39, p. 61-75) , inclusive nas quantidades de materiais e equipamentos.
Há que se destacar que, além das informações elencadas no item anterior, o Projeto Básico de Sinalização (peça 66, p. 3-38 e peça 67, p. 1-27) contém uma representação gráfica com a distribuição dos elementos de sinalização vertical e horizontal. Todavia, diante da ausência de cotas e dimensões, essa representação não permite identificar a perfeita localização dessas sinalizações tanto no que se refere ao eixo longitudinal da pista quanto à sua posição transversal. 
Ademais, ainda que os documentos relativos ao anteprojeto não demonstrem a existência da representação gráfica desses elementos de sinalização, o simples fato de que a empresa responsável por elaborá-lo conseguiu quantificar todos os elementos sinalizadores é razão suficiente para se inferir que a distribuição desses elementos foi realizada pela Prosul, embora não anexada nos autos do presente processo de execução dessa rodovia. Lembrando que a contratação do anteprojeto ocorreu em processo alheio ao escopo dessa fiscalização, razão pela qual a análise ficou limitada aos documentos inseridos pelo DNIT no presente processo de contratação para execução da rodovia.
VI.  Projeto de Obras Complementares
O Projeto de Obras Complementares (peça 36, p. 71; peça 69, p. 3-12 e peça 39, p. 76-81) é idêntico ao Anteprojeto (peça 6, p. 174-179 e peça 11, p. 58-67) , inclusive com as mesmas quantidades de materiais e mesmos erros gráficos, excetuando-se unicamente a logomarca da empresa projetista. 
VII.  Projeto de Iluminação
Embora a planilha de Critérios de Pagamento do edital (peça 16, p. 10-13) apresente uma rubrica referente ao Projeto de Iluminação, o edital da licitação não fez menção específica a este serviço. Portanto, a Administração deixou de apresentar as características do produto que esperava receber com a contratação deste projeto e os critérios de aceitabilidade para validar a execução do serviço. 
Assim, de maneira totalmente diferente em relação aos demais projetos, onde o edital apresenta detalhadamente o escopo do serviço, os procedimentos executivos, os critérios de aceitabilidade, parâmetros de desempenho e o prazo de execução (peça 15, p. 10-47) , para o Projeto de Iluminação a Administração foi completamente silente.
Embora o edital não contenha os parâmetros mínimos de aceitabilidade do Projeto Básico de Iluminação, o inciso IV do art 2º da Lei 12.462/11, que institui o Regime Diferenciado de Contratações Públicas - RDC, estabelece que o Projeto Básico é o conjunto de elementos necessários e suficientes, com nível de precisão adequado, para, caracterizar a obra ou serviço de engenharia; assegurar a viabilidade técnica; e possibilitar a avaliação do custo da obra ou serviço e a definição dos métodos e do prazo de execução. Para isso determina que o Projeto Básico deva conter, no mínimo, os seguintes elementos:
I.  desenvolvimento da solução escolhida de forma a fornecer visão global da obra e identificar seus elementos constitutivos com clareza;
II.  soluções técnicas globais e localizadas, suficientemente detalhadas, de forma a restringir a necessidade de reformulação ou de variantes durante as fases de elaboração do projeto executivo e de realização das obras e montagem a situações devidamente comprovadas em ato motivado da administração pública;
III.  identificação dos tipos de serviços a executar e de materiais e equipamentos a incorporar à obra, bem como especificações que assegurem os melhores resultados para o empreendimento;
IV.  informações que possibilitem o estudo e a dedução de métodos construtivos, instalações provisórias e condições organizacionais para a obra;
V.  subsídios para montagem do plano de licitação e gestão da obra, compreendendo a sua programação, a estratégia de suprimentos, as normas de fiscalização e outros dados necessários em cada caso, exceto, em relação à respectiva licitação, na hipótese de contratação integrada;
VI.  orçamento detalhado do custo global da obra, fundamentado em quantitativos de serviços e fornecimentos propriamente avaliados.
De plano, observa-se que o Projeto Básico de Iluminação (peça 70, p. 7-10 e peça 71) não atende a nenhum dos requisitos mínimos estabelecidos na Lei do RDC. Pior que isso, o referido projeto sequer permite identificar a localização dos pontos de iluminação.
Verifica-se, portanto, que o Consórcio Sanches Tripoloni Maia Melo apenas replicou os projetos que já haviam sido adquiridos pelo DNIT junto à empresa Prosul - Projetos, Supervisão e Planejamento Ltda. (Contrato nº SR/PR-0798/2010-00) em fase anterior à contratação do referido Consórcio, e apresentou o serviço de Projeto de Iluminação desconforme a especificação editalícia e com um nível de detalhamento incapaz de qualificá-lo como Projeto Básico nos termos da Lei 12.462/11, aproximando-o do que se classificaria como um croqui, elemento anterior, até mesmo, a um anteprojeto.
O efeito real dessas ocorrências foi o pagamento por serviços, efetivamente, não realizados, a valores originais (peça 23, p. 64) , no montante de R$ 4.547.466,00 (sete projetos no valor de R$ 649.638,00, cada) . A esse valor deve-se adicionar, também, o valor de R$ 194.631,57, correspondente ao reajustamento financeiro desses projetos, conforme identificado nos critérios de pagamento e apropriado nas Notas Fiscais 2769, 4866, 2784 e 4982 (peça 23, p. 64 e peça 34, p. 5, 6, 78 e 79, respectivamente) . 
O indício de irregularidade na elaboração do Projeto Básico é reforçado pelo que se extrai do Parágrafo único, inciso II, art. 2º da Lei 12.462/2011, indicando que o Projeto Básico deve conter 'soluções técnicas globais e localizadas, suficientemente detalhadas, de forma a restringir a necessidade de reformulação ou de variantes durante as fases de elaboração do projeto executivo'. Ocorre que a solução adotada no projeto de pavimentação do Projeto Executivo (pavimento rígido) é completamente diferente da detalhada no Projeto Básico (pavimento flexível) sem que fossem apresentadas quaisquer justificativas acerca dessa alteração.
Do exposto, conclui-se que as causas dos indícios de irregularidades apontados no Projeto Básico podem ser atribuídas a falhas dos controles internos do DNIT. Essa afirmação se fundamenta no fato de que o Relatório de Análise do Anteprojeto - Maio/2014, bem como seu Termo de Aprovação (peça 13, p. 24-32) , foram elaborados e assinados pelo Eng. Gilberto Massucheto. Da mesma forma, o Projeto Básico foi recebido, analisado e aceito pelo mesmo responsável (peça 27, p. 1422) . Assim, como o mesmo agente foi responsável pelo aceite de ambos os projetos, é razoável supor que ele detivesse conhecimento necessário e suficiente para avaliar e detectar as irregularidades apontadas.
Assim, ante todo o exposto, conclui-se pela ocorrência de valores indevidamente pagos, na data de 3/8/2015, ao Consórcio Sanches Tripoloni - Maia Melo Ltda. no montante de R$ 4,547.466,00, bem como, do reajuste financeiro desses serviços, pagos na data de 1/9/2015 (peça 80, p. 23 e 27) no montante de R$ 194.631,57 (equivalente aos sete projetos em comento) .
A ocorrência desses indícios de irregularidades, embora tenham potencialidade de ocasionar prejuízo ao erário, não prejudicam a continuidade da execução contratual, visto que o dano não é materialmente relevante em relação ao valor total contratado. Deste modo, a irregularidade classifica-se como IGC, nos termos do que estabelece o art. 121, § 1º, inciso VI, da Lei 13.408/2016 (LDO 2017) .
CONCLUSÃO
O exame das ocorrências descritas na seção 'Exame Técnico' permitiu identificar a existência de indícios de irregularidade no pagamento dos serviços relacionados à elaboração do Projeto Básico.
Assim, visando permitir a manifestação do gestor acerca desses indícios e ante a possibilidade que o desdobramento processual resulte em determinações que venham impactar nos procedimentos adotados pelo DNIT, propõe-se notificá-lo para, caso queira, se manifeste sobre as ocorrências apontadas. 
PROPOSTA DE ENCAMINHAMENTO
Diante do exposto, submetemos os autos à consideração superior, propondo determinar a realização de oitiva da Superintendência Regional do DNIT no Estado do Paraná - DNIT/MT, nos termos do artigo 276, §3º, do Regimento Interno do TCU para, querendo, se manifestar, acerca das seguintes ocorrências:
i) aceitação e pagamento de Projeto Básico, elencados nos itens I a VI do parágrafo 10 desta instrução, com conteúdo idêntico ao Anteprojeto elaborado pela empresa Prosul - Projetos, Supervisão, e Planejamento Ltda; e
ii) aceitação e pagamento de Projeto Básico de Iluminação com um nível de detalhamento incapaz de qualificá-lo como Projeto Básico nos termos da Lei 12.462/2011."
	8. Ao concordar com o encaminhamento proposto, o titular da SeinfraRodovias destacou que o trecho objeto desta fiscalização foi novamente auditado em 2018 (TC Processo 005.189/2018-7) . Assim, propôs a apensamento deste TC àqueles autos, com fundamento no art. 36 da Resolução-TCU 259/2014 (peça 85) .
	9. A então Relatora anuiu à proposta de oitiva do DNIT e ainda destacou (peça 86) :
"12.	Ademais, cabe identificar adequadamente os responsáveis pelos atos com indícios de irregularidades tratados neste processo para efeito de responsabilização futura, se essas medidas corretivas não forem suficientes para reparar o dano. Além do engenheiro do Dnit que aprovou o anteprojeto e o projeto básico (Gilberto Massucheto - peças 13, p. 24/32; 27, p. 14/22; e 28, p. 8/22) e o consórcio contratado, constantes da matriz à peça 81, deverá a unidade técnica avaliar se outros gestores concorreram para o prejuízo aos cofres públicos, principalmente o superintendente regional do Dnit/PR e eventuais outros agentes que autorizaram os pagamentos questionados.
13.	Quanto à proposta de apensar estes autos ao TC Processo 005.189/2018-7, será pertinente avaliá-la na próxima etapa do processo, pois, por ora, não vislumbro razão bastante para sua adoção haja vista que os indícios de irregularidades lá tratados são diferentes dos identificados neste feito.
14.	Especificamente quanto à constatação naqueles trabalhos de superestimativa do orçamento da obra em mais de R$ 58 milhões, em que pese possa haver coincidência nos gestores envolvidos, a empresa responsável pelos atos até agora caracterizados como irregulares é a Prosul Projetos, Supervisão e Planejamento Ltda. (contrato 798/2010) , porquanto aquele processo ainda não reúne os elementos para se concluir pela existência, ou não, de superfaturamento no contrato 836/2014.
15.	Desse modo, não há como firmar juízo nesta oportunidade sobre a efetiva racionalidade processual no apensamento dos processos.
16.	Ante o exposto, restituo os presentes autos à Secex/PR, a fim de que:
	I) com fundamento no art. 250, inciso V, do Regimento Interno, efetue a oitiva da Superintendência Regional do Dnit no Paraná para que, no prazo de 15 dias:
	a) manifeste-se sobre os seguintes indícios de irregularidades verificados na execução do contrato 836/2014, com potencial de prejuízo ao erário de R$ 4.742.097,57, em valores históricos:
	a.1) aceitação e pagamento dos projetos relacionados no item 10, tópicos I a VI, da instrução à peça 82, mesmo diante do alto grau de similaridade com o 'Anteprojeto para Duplicação da Rodovia BR-163/PR de Cascavel à Marmelândia' desenvolvido pela empresa Prosul Projetos, Supervisão e Planejamento Ltda. no bojo do contrato 798/2010;
	a.2) aceitação e pagamento do projeto básico de iluminação sem adequado detalhamento, em afronta às disposições do art. 2º, parágrafo único, da Lei 12.462/2011;
	b) informe a situação atual do contrato 836/2014 em termos de execução físico-financeira.
	II) com fundamento no mesmo dispositivo do Regimento Interno, promova a oitiva do Consórcio Sanches Tripoloni - Maia Melo para, se assim desejar, manifestar-se sobre os indícios de irregularidades relacionados no item anterior, com a advertência sobre a possibilidade de o Tribunal vir a determinar a retenção dos valores impugnados em pagamentos futuros no âmbito do contrato 836/2014;
	III) envie aos destinatários das oitivas cópia da instrução à peça 82 e deste despacho, como subsídio para as respostas;
	IV) caso reste configurada a necessidade de adotar outras medidas para responsabilização dos gestores públicos, avalie se, além do indicado na matriz à peça 81, outros concorreram para o dano ao erário, principalmente o superintendente regional do Dnit/PR e eventuais agentes que autorizaram os pagamentos questionados."
	10. Efetivadas as referidas providências, a SeinfraRodovias, no mérito, assim se manifestou (peças 113-114) :
"Manifestação do Consórcio Sanches Tripoloni - Maia Melo
A oitiva foi realizada por meio do Ofício o 0924/2018-TCU/SECEX-PR (peça 87) , tendo o Consórcio Sanches Tripoloni - Maia Melo apresentado sua resposta às peças 98 e 99, em 24 de outubro e 2018, após sucessivos pedidos de prorrogação de prazo.
Inicialmente, após traçar um breve histórico sobre o histórico da obra e da fiscalização, trouxe explicações sobre o regime diferenciado de contratação RDC, mencionando que a contratação em tela se deu no regime de contratação integrada (peça 98, p. 3) .
Nesse escopo menciona a lógica dessa modalidade que atribui maior responsabilidade à contratada, diminuindo os riscos da Administração.
Menciona também que a contratada assume os riscos e os eventuais encargos resultantes de incompletudes e omissões que são inerentes a qualquer anteprojeto (peça 98, p. 4-5) , citando o Acórdão 2433/2016-TCU-Plenário, Relator Ministro Benjamin Zymler.
Na sequência foram apresentadas considerações sobre o RDC: o contratado é responsável por todas as fases de execução da obra ou de serviço de engenharia, incluindo a elaboração dos projetos; que a mesma lógica do RDC é aplicada nas concessões em que a responsabilidade pela elaboração também é do contratado; a concepção da legislação do RDC tem como objetivo reduzir a inexecução ou o aumento de custos da execução por erros de projeto, decorrente da separação entre o responsável pelo projeto e aquele que vai executar a obra, fato que gera um número maior de aditivos.
Nesse sentido, expôs que (peça 98, p. 8) :
24. Desta forma, com a adoção do Regime Diferenciado de Contração, enquanto o contratado fica responsável pelo projeto básico, a Administração é responsável por fornecer, através de anteprojeto, o maior número de informações cabíveis para apresentação das propostas.
25. É de responsabilidade da Administração Pública, portanto, a exatidão, a completude e a suficiência das informações prestadas no certame licitatório dos casos de RDC, através do anteprojeto, definido no art. 9º, §2º, I, da Lei nº . 12.462/2011, (i) as quais servem de base para a elaboração da proposta das licitantes, bem como para (ii) fixar os limites do objeto contratual e seu valor global, inclusive quando incompletudes e incorreções de informações possam acarretar a realização de serviços adicionais.
 (...) 
27. Conforme se depreende do art. 74, § 1º, do Decreto n.º 7.581/2011, este prevê que no anteprojeto deverão constar elementos sensíveis à percepção do projeto básico, tais como: pareceres de sondagem, projetos anteriores, estudos preliminares, levantamento topográfico e cadastral e memorial descritivo dos elementos da edificação. Pode-se ver que, apesar do seu caráter preliminar, o anteprojeto deve conter informações essenciais à identificação de elementos do projeto básico, inclusive quanto às estimativas aproximadas de custos e de prazos dos serviços de obra. Grifo original
Explicita o entendimento de que o anteprojeto tem como objetivo que as partes forneçam propostas condizentes com as premissas da obra estabelecida pela Administração e que (peça 98 p. 11) :
 32. (...) a existência do anteprojeto não se confunde com a necessidade de elaboração do projeto básico pela contratada, tendo em vista que no regime do RDC e da contratação integrada a atribuição da elaboração dos projetos básico e executivo pelos contratados tem como objetivo afastar parcela significativa da responsabilidade da administração pública diante de eventuais aferições de erros de projeto, omissões, contradições, entre outras dificuldades diariamente enfrentadas nas contratações formalizadas pela Lei 8666/1993. Grifo original
Explicou que nessa contratação foram previstas 10 etapas na elaboração do projeto básico, sendo elas: (i) terraplanagem, (ii) iluminação, (iii) geométrica, (iv) drenagem e OAC, (v) pavimentação, (vi) sinalização, (vii) obras complementares (viii) obra de arte especial, (ix) desapropriação e (x) componente ambiental (peça 98, p. 12) .
Mencionou que o parecer da Seinfra não fez apontamentos em relação aos itens obra de arte especial, desapropriação e componente ambiental, sendo que nos demais, ao comparar com o anteprojeto, teria ora identificado plágio ou similaridade entre os documentos, identificando na sequência que não existiam apontamentos relacionados a erros ou equívocos tanto no anteprojeto, quanto no projeto básico (peça 98, p. 13) .
No que tange ao projeto de iluminação, expôs (peça 98, p.14) :
44. Com relação ao projeto básico de iluminação, ao contrário do que faz parecer o Seinfra, mencionado projeto não foi precedido de anteprojeto pela Prosul e sua elaboração decorre da necessidade de observância de regras próprias estabelecidas pela concessionária distribuidora de energia que serve a região: a COPEL. Neste sentido, destaca-se que cabe ao DNIT tão somente aguardar o atendimento das determinações emanadas pela COPEL junto ao consórcio contratado, e o consórcio atendeu a todas determinações da mencionada concessionária, que aprovou os projetos básico e executivo, afastando assim qualquer presunção de inexecução do projeto básico.
48. As disciplinas constantes do escopo a ser contratado são devidamente roteirizadas, excetuando-se apenas tópicos específicos que fogem do convencional de um projeto de rodovia, como no caso em tela, o Projeto de Iluminação Pública, de responsabilidade da concessionária, conforme IS-235 - Projeto de Iluminação de Vias Urbanas, na página 447 da IPR - 726 - Diretrizes Básicas para Elaboração de Estudos e Projetos Rodoviários.
Em relação à modalidade de obra contratada, salienta que a EB-106 - que dispõe sobre o projeto básico de engenharia para melhoramentos em rodovias para adequação da capacidade e segurança - estabelece que o projeto básico deverá ser desdobrado em duas fases: fase preliminar e a fase de projeto básico, discorrendo sobre ambas (peça 98, p. 14-15) .
Informa que o Dnit, considerando o elevado nível de detalhamento do anteprojeto, estabeleceu o prazo de 90 dias para a entrega do projeto básico, prazo este inferior ao comumente utilizado, alegando, ainda, que sempre fez expressa referência sobre a necessidade de o contratado se pautar pelo anteprojeto disponibilizado. Além disso, a elaboração do projeto básico estava atrelada a diversas atividades, todas realizadas pelo consórcio e que muitas dessas foram compatíveis integralmente com as informações constantes do anteprojeto (peça 98, p. 17) .
Destaca, que o projeto foi formalizado por preço global e 'em que pese o evento de pagamento esteja atrelado à entrega do projeto básico, referido item não remunera apenas o mencionado serviço, encontra-se atrelado aos esforços para validação das premissas do anteprojeto que se reproduzem no projeto básico, passando pela elaboração dos projetos básicos em si, a qual está diretamente relacionada com o levantamento de dados e informações. Esse trabalho não se resume à mera impressão para entrega do documento' (peça 98, p.18) . 
Nesse sentido, expõe que (peça 98, p. 19) :
64. No caso em pauta, a semelhança se torna ainda mais possível porque as obras contratadas são de duplicação de rodovia. Ou seja, todo o traçado principal e as principais diretrizes técnicas devem observar exatamente a rodovia já existente. Apenas a título de argumentação, estranho seria se existissem diferenças no mapeamento entre um anteprojeto e um projeto básico de duplicação de rodovia.
 (...) 
66. Assim é que justamente os itens em que cabíveis proposições técnicas distintas (obras de arte especial, desapropriação e componente ambiental) , com base na expertise e premissas técnicas e econômicas da proposta da contratada, o Seinfra sequer aponta quaisquer irregularidades com relação ao projeto básico apresentado pelo consórcio, ora peticionário, pois diversos do anteprojeto. 
67. O Consórcio apresentou seu projeto básico alterando apenas os itens diretamente relacionados com a sua proposta técnica, ou os itens em que as aferições de campo realizadas pelo Consórcio divergiram das informações constantes do anteprojeto, no mais, compatíveis as informações de campo e as proposições técnicas, a similaridade dos documentos é consequência óbvia, o que por si só não representa qualquer dano ao erário.
Elenca os escopos básicos que compõe anteprojeto e o projeto básico (em suas duas fases, a preliminar e a de projeto básico) , identificando uma similaridade dos documentos produzidos nas duas etapas, destacando que (peça 98, p. 20) :
69. (...) tecnicamente os escopos básicos que compõem o anteprojeto e os projetos básicos de engenharia de Rodovia, que são praticamente idênticos, culminando, assim, em uma mesma obra, a similaridade dos documentos produzidos em cada uma das mencionadas etapas, com fulcro nas normas vigentes à época, a IS/DG-09/2014 e Publicação IPR-726, além da legislação e Decreto que regulamentam o RDC.	
Afirma que na fase preliminar foram desenvolvidas as seguintes atividades: estudos de tráfego, de segurança de trânsito, de capacidade da rodovia, estudos geológicos, hidrológicos, topográficos, de traçado, do plano funcional, avaliação preliminar do pavimento existente e estudos de concepção estrutural preliminar das obras-de-arte especiais. Terminada esta fase foi iniciada a fase de projeto básico sendo fornecidas plantas, desenhos e outros elementos, evidencia que (peça 98, p. 23-24) .
76. (...) tecnicamente os escopos de um Anteprojeto e Projeto Básico são semelhantes, com a diferença primordial de que no projeto básico os detalhamentos necessários para as disciplinas e etapas requerem levantamentos mais rigorosos, diante não só da responsabilidade de sua elaboração, como ainda dos riscos relativos à futura execução e a elaboração do projeto executivo.
77. Não é demais destacar que o Consórcio procedeu não só à análise detalhada do Anteprojeto licitado, promovendo atualizações nas disciplinas cabíveis, como procedeu com todos os itens inerentes a elaboração de um projeto básico, formalizando os ensaios e levantamento cabíveis.
Afirma, a impertinência da cisão do projeto básico para fins de avaliação se foi ou não elaborado e que a administração pública sabia que o prazo de 90 dias para a confecção do projeto básico era exequível, tendo em vista que o anteprojeto apresentava um nível de detalhamento elevado e em resumo, não é cópia do anteprojeto, (peça 98, p.24-25) :
 (...) 
80. Ocorre que não ocasionalmente o contrato previu, como evento de pagamento, apenas um valor referente a esse projeto e não dez eventos de pagamento. 
81. Logo, só se poderia cogitar da tese de mera reprodução do anteprojeto se todas as 10 etapas do projeto básico fossem idênticas ao anteprojeto que instruiu o edital licitatório.
82. A administração pública sabia perfeitamente - como já destacado anteriormente no parágrafo 57 destas razões de defesa - que o prazo para apresentação do projeto básico era exequível (90 dias) porquanto o anteprojeto já apresentava um nível de detalhamento elevado. Isso implica dizer que já se reconhecia que haveria em boa medida a possibilidade de aproveitamento dos elementos técnicos que constavam do anteprojeto apresentado.
 (...) 
84. (...) o projeto básico (que deve ser analisado em seu todo) não é cópia do anteprojeto. Ele aproveitou parcelas do anteprojeto depois de validadas e confirmadas, naquele estágio do planejamento da obra, e promoveu as alterações e detalhamentos em outras parcelas nas 	quais as alterações e o maior detalhamento se faziam necessários.
A seguir elenca, a título exemplificativo, diversas modificações feitas no projeto básico em relação ao anteprojeto, em itens como: sinalização, drenagem, terraplenagem, tráfego, geotecnia, memoria justificativa (volume 3, projeto básico) .
Em relação ao projeto básico, menciona que (peça 98, p. 27) :
88. (...) ao contrário do que faz parecer a SEINFRA, neste quesito o Consórcio não tinha o que alterar em relação à proposição do Anteprojeto, por se tratar de duplicação, ou seja, implantação de uma pista nova paralela à existente em praticamente 90% da extensão contratual, com exceção do Contorno de Lindoeste e Santa Maria, que trata da implantação de pista dupla fora do alinhamento existente, que também já se mostrava com o traçado mais adequado, o que foi confirmado pelas inspeções realizadas por técnicos especializados desta disciplina. 
 (...) 
Sobre a terraplenagem (peça 98, p. 28) :
95. Mesmo diante destas diretrizes, o Consórcio, revisou a classificação dos materiais e alterou algumas soluções inicialmente previstas no anteprojeto, como o segmento relativo ao uso em aterro de materiais que, com os estudos que antecederam a elaboração do projeto básico, identificaram a presença de solo inservível, gerando a necessidade de realizar bota fora trazendo material classificado de caixas de empréstimos.
 (...) 
Sobre o projeto de pavimentação (peça 98, p. 30) :
102. Sobre a parcela do projeto básico que trata do Projeto de Pavimentação, a Seinfra afirma a identidade dos documentos, com exceção (i) do Croqui de Localização de Materiais (canteiro de obras e pedreira) , (ii) das densidades de aplicação dos materiais betuminosos (CBUQ e CBUQ Polímero) .
 (...) 
105. Cabe destacar que a adoção desta margem de segurança permitiu que durante os estudos para detalhamento do Projeto Executivo, o Consórcio, por sua iniciativa, revisasse o dimensionamento do Projeto Básico, buscando inovações tecnológicas. Frisa-se que a oferta de novas tecnologias e metodologias constitui diretriz da própria legislação do RDC que, para além de permitir estas alterações, motiva as empresas a constantemente buscarem 	novações.
 (...) 
Sobre o projeto de sinalização e obras complementares (peça 98, p. 32) :
110. Ao contrário do que faz parecer o SEINFRA, ainda que os documentos relativos ao anteprojeto não demonstrem a existência da representação gráfica desses elementos de sinalização, o simples fato de que a empresa responsável por elaborá-lo conseguiu quantificar todos os elementos sinalizadores é razão suficiente para se inferir que a distribuição desses elementos foi realizada.
 (...) 
113. Assim, tendo em vista que as obras são relativas à duplicação de rodovia e que a confirmação dos estudos pelo Consórcio aprovou as soluções adotadas no anteprojeto quanto ao ponto, como consequência lógica o projeto básico das obras complementares seguiu as mesmas diretrizes.
 (...) 
Sobre a similaridade dos documentos (peça 98, p. 33) :
115. Diante de todo o exposto, resta evidenciado que o projeto básico, cujas parcelas foram questionadas pelo Seinfra, foi efetivamente elaborado pelo Consórcio, ora peticionário. A similaridade dos documentos, conforme cabalmente demonstrada, decorre unicamente da confirmação (por meio de estudos, sondagens e ensaios) das premissas adotadas pelo Anteprojeto que, por serem compatíveis com a proposta do Consórcio, foram mantidas para fins de Projeto Básico, não configurando plágio, cópia, ou como queira chamar a Seinfra.
116. Reitera-se à exaustão, que todas as premissas técnicas do Anteprojeto que não foram confirmadas ou que o Consórcio aferiu resultados distintos, foram efetivamente modificadas, nos termos supra expostos, legitimando todo o trabalho realizado pelo Consórcio e, assim, o efetivo pagamento realizado pelo DNIT. Ademais, o Seinfra não aponta qualquer irregularidade ou incompatibilidade técnica das metodologias ou premissas adotadas, validando a regularidade dos projetos básicos.
Especificamente em relação ao projeto básico de iluminação informa que ele conteve as premissas necessárias e suficientes para entrega ao Dnit e posterior elaboração do projeto executivo, que deverá obedecer às normas da concessionária de energia elétrica, no caso a COPEL - Companhia Paranaense de Energia, (peça 98, p. 35) :
122. É importante salientar que a iluminação das obras da mencionada rodovia estava atrelada apenas aos locais onde foram previstas interseções em desnível e não a todo o trajeto da rodovia. Logo, o projeto básico incorporou todos os itens necessários para a iluminação das 8 interseções previstas. 
123. Ao contrário do que sustentado na acusação dirigida a este consórcio, o mencionado projeto básico contém expressamente o detalhamento de toda a iluminação a ser instalada, desde a localização dos dispositivos de iluminação em cada uma das interseções, a quantidade e o modelo de cada um dos postes indicados, desde os postes simples até os postes de quatro pétalas. Tais informações são suficientes para um projeto básico de iluminação perante o DNIT, tendo em vista que com base nessas premissas é elaborado o projeto executivo que deve seguir as regras próprias da COPEL.
Por último, faz considerações sobre a atribuição de risco do empreendimento e a ausência de dano ao erário (peça 98, p. 36) .
128. Ora, sendo o risco do consórcio Contratado, não há sentido na simples cópia do anteprojeto existente, pois eventuais inconsistências ou vícios seriam de sua exclusiva responsabilidade, isentando assim a Administração de quaisquer ônus, salvo prerrogativas específicas. Em outras palavras, é do interesse do consórcio contratado que todo o anteprojeto seja revisado antes de se decidir pela parcial manutenção do seu teor ou da parcial alteração ou detalhamento.
129. Tal fato, por si só, afasta qualquer presunção relativa à ausência de prestação dos mencionados serviços, pois é de se presumir o interesse e o esforço do contratado na confirmação das premissas e da redação do que consta de cada uma das parcelas do anteprojeto.
130. A responsabilidade pela elaboração dos projetos básicos era do consórcio, os riscos da elaboração e execução dos mencionados serviços são do Consórcio e, portanto, o Consórcio atendeu todas as diretrizes necessárias para a elaboração de um projeto básico que melhor refletisse as obras que seriam executadas, considerado o estágio de planejamento em que se encontrava o contrato.
A seguir, retoma-se de forma resumida os principais pontos elencados.
Apresentou considerações iniciais sobre a formalização do contrato, enfatizando que a contratação em tela foi realizada sob o Regime de Contratação Diferenciada na modalidade de contratação integrada (RDCi) voltado à ampliação da eficiência e competitividade entre os licitantes, atribuindo uma responsabilidade maior ao contratado, e como consequência diminuindo os riscos assumidos pela administração pública
Em relação ao anteprojeto apresentado, considerou que o ele deve fornecer o maior número de informações para a apresentação das propostas, com elementos suficientes e adequados, que possam servir de parâmetro para a comparação das propostas.
Informa que a apresentação pela contratada dos projetos, básico e executivo, objetiva afastar parcela significativa da responsabilidade da administração pública diante de eventuais aferições de erros, omissões e contradições.
Aduz que a elaboração do projeto básico esteve atrelada a diversas atividades, todas realizadas pelo consórcio, sendo em muitos casos compatíveis integralmente com as informações constantes do anteprojeto, salientando o fato que a semelhança se torna ainda mais possível por se tratar de duplicação de rodovia e que nos itens em que são mais evidentes proposições técnicas distintas, tais como, obras de arte especial, desapropriação e componente ambiental, o Tribunal não apresentou qualquer irregularidade em relação a eles e que o consórcio apresentou o seu projeto básico alterando apenas os itens diretamente relacionados com a sua proposta técnica.
Salientou que a administração ao estabelecer um prazo de 90 dias, inferior ao usualmente adotado, reconheceu que o anteprojeto apresentava um nível de detalhamento elevado.
Assim, propugna que o projeto básico foi efetivamente executado e que a similaridade dos documentos apontada decorre unicamente da confirmação das premissas adotadas pelo anteprojeto e que foram mantidas quando da elaboração do projeto básico, não configurando, portanto, plágio ou cópia, requerendo o reconhecimento da inexistência de qualquer débito imputável ao consórcio, tendo em vista a efetiva prestação dos serviços.
Manifestação do Dnit
Em resposta ao Ofício 0923/2018-TCU/SECEX-PR (peça 88) , o Dnit apresentou sua manifestação à peça 100 dos autos, em 25/10/2018, em que encaminhou o Memorando n° 74222/2018/SECONT - COENGE - PR/COENGE - CAF - PR/SRE - PR (peça 100, p. 3-12) , no qual consta manifestação do responsável pela aprovação do projeto básico, Senhor Gilberto Massucheto, acerca do item 'a' da oitiva que versa sobre a aprovação do projeto básico. No que tange à execução físico financeira do contrato SR PR 836/2014, item 'b' da oitiva, o Dnit encaminhou o Despacho / SRE - PR/COENGE - CAF - PR (peça 100, p. 13) e Relatório de Controle Financeiro (peça 100, p. 14-17) 
A seguir, serão sintetizados os principais argumentos apresentados no retromencionado memorando.
Inicialmente o órgão informa que a auditoria não questiona a qualidade do projeto básico, falha ou omissão, tampouco a veracidade dos estudos realizados (peça 100, p. 3) .
Expôs que seria inadequado supor que apenas por apresentar elementos gráficos semelhantes em determinadas partes, não tenha havido todo um trabalho baseado em estudos, ensaios em laboratório e em campo, levantamentos complexos, pareceres e verificações de equipes profissionais especializados, explicitando em seguida que as atividades gráficas, de impressão e afins seriam insignificantes, representando menos de 2% do valor total do projeto.
A seguir trouxe colocações sobre a natureza da contratação integrada que transfere maiores responsabilidades e maiores riscos à contratada, tendo em vista a elaboração dos projetos básicos e executivos.
Ao Dnit caberia verificar a eficiência do projeto apresentado com base no anteprojeto de engenharia e seus elementos, ressaltando a importância do anteprojeto que é o norteador do projeto básico, o qual deve apresentar soluções iguais ou superiores do que aquelas do anteprojeto.
Dando sequência, informa que (peça 100, p. 4-5) :
13. Cabe esclarecer que, dada a quantidade de elementos a serem verificados devido a magnitude das obras e no intuito de facilitar a verificação da fiscalização do DNIT, se os parâmetros mínimos estabelecidos no anteprojeto estavam sendo adotados no projeto básico, houve a necessidade de padronizar a apresentação do projeto básico, tais como: tabulação, paginação, escalas, notas de convenções, etc, conforme os padrões já estabelecidos no anteprojeto.
Traz à tona que o próprio edital determina que o projeto geométrico apresentado no anteprojeto de engenharia deveria 'ser integralmente seguido, tanto horizontal como verticalmente, tal como o traçado e melhorias de curvas, a menos de eventuais interferências ou pequenas adequações que se apresentem necessárias e/ou convenientes durante a elaboração do Projeto Básico e do Projeto Executivo' (peça 100, p. 5) .
Trouxe considerações sobre o projeto apresentado e os parâmetros nos quais ele teria sido embasado e analisado (peça 100, p. 5) :
18. Os Projetos Básico/Executivo de Engenharia deverão seguir a Publicação IPR - 726 - Diretrizes Básicas para Elaboração de Estudos e Projetos Rodoviários (Escopos Básicos/Instruções de Serviço) , que prevê todas as Especificações e Instruções de Serviço necessárias. Assim sendo, a contratada, levando em conta os elementos técnicos fornecidos pelo DNIT, elaborou o Projeto Básico de Engenharia, em satisfatória condição para a execução do empreendimento, com nível de detalhamento suficiente em todas as suas etapas, de acordo com as orientações do Anexo A2 EB 102: Projeto Básico de Engenharia para Construção de Rodovias Rurais, da Publicação IPR - 726.
19. A apresentação dos projetos geométrico, terraplanagem, drenagem e OAC, pavimentação, sinalização, obras complementares, iluminação, obra de arte especial, componente ambiental, abrangeram o conjunto de elementos necessários e suficientes, com nível de precisão adequado, para caracterizar a obra, o serviço, de implantação e pavimentação da 2ª pista, elaborados com base nas indicações de estudos técnicos preliminares, realizados durante o desenvolvimento dos trabalhos iniciais, os quais embasaram o anteprojeto proposto pela autarquia, sendo atualizados e modificados apenas os dados em que houveram alterações significativas, que não descaracterizaram a solução inicial proposta.
Na sequência apresentou as diversas atividades que teriam sido realizadas nessa fase pela Contratada, elencando-as e detalhando-as quanto as seguintes etapas: Inspeções técnicas, coletas e análise de dados existentes, estudos de tráfego, estudos geológicos, estudos hidrológicos, estudos topográficos, estudos geotécnicos e estudos da componente ambiental do projeto (peça 100, p.5-8) .
Passou então a fazer a fazer a análise individual dos achados para cada item de projeto, nos termos a seguir identificados.
Projeto Geométrico.
Apresenta novamente a informação de que no edital constava que o projeto básico deveria seguir integralmente o traçado e soluções do anteprojeto, concluindo (peça 100, p. 8-9) :
25. Diante das restrições estabelecidas, referendadas pelo Termo Referência, suplementar ao Edital 347/2014, é bastante razoável pressupor a similaridade entre a geometria do anteprojeto e do projeto básico, uma vez que o próprio DNIT estabeleceu que deveria ser assim. Principalmente em se tratando de obras desta natureza, de implantação e pavimentação da 2 pista para adequação de capacidade, onde a maioria dos elementos geométricos já estavam consolidados, tais como, a pista existente implantada, interseções e acessos, ou seja, com os pontos notáveis já caracterizados, portanto obrigatoriamente haveriam de ser respeitados.
26. Contudo era de se esperar que tivessem formatações bastante parecidas. Desta maneira é plausível que os projetos analisados pela auditoria do TCU sejam análogos, pois tais soluções do traçado geométrico não poderiam ser alteradas significativamente, visto atender as características da rodovia existente.
Projeto de Terraplenagem.
Informa (peça 100, p. 9) que o projeto de terraplenagem seria uma consequência lógica do projeto geométrico, e com base nos estudos realizados foi elaborado um quadro sucinto de orientação de terraplenagem, também constando nele o resumo dos volumes de corte, por categoria, e os volumes de aterro a compactar.
Informou ainda que em função dos estudos de geotécnica dos materiais, foram definidas as novas localizações das caixas de empréstimo para utilização nas camadas de terraplenagem, de acordo com o quadro de distribuição de massas apresentado no projeto básico, cujo volume total ficou superior ao do anteprojeto.
Projeto de Drenagem e OAC.
Informou que durante a fase de elaboração do projeto básico, o Consórcio teria realizado o levantamento dos dispositivos existentes, analisado a sua funcionalidade/integridade e necessidade de obras complementares.
Elencou que no projeto básico foram abrangidos os detalhamentos das obras de artes correntes e drenagem superficial, mencionando, por fim que o termo de referência destaca que (peça 100, p. 9) :
34. ...'o Projeto de Drenagem apresentado no Anteprojeto de Engenharia anexo deverá ser utilizado como referência, no que se refere ao dimensionamento das vazões e respectivos dimensionamentos das estruturas principais e auxiliares para atendimento às mesmas'.
Projeto de Pavimentação.
Informa, em resumo, que o consórcio seguiu na elaboração do projeto básico as normas estabelecidas nos manuais do DNIT e no termo de referência para a contratação. Também que a manutenção do pavimento flexível no projeto básico e sua posterior alteração, no projeto executivo, para pavimento rígido é corriqueira em contratos similares, por tratar-se de solução superior e com risco integral para o contratante (peça 100, p. 9-10) .
Sinalização.
O seguinte conteúdo foi exposto sobre a sinalização (peça 100, p. 10) :
39. Através dos dados obtidos na elaboração do cadastro da rodovia, foram assinaladas as deficiências da sinalização viária do trecho e elaborado o projeto de sinalização apresentado pelo consórcio.
40. O Edital destaca, para se atentar ao projeto de sinalização, apresentado no anteprojeto, que deverá ser verificado e revisto, adaptando-o às atuais regulamentações em vigor à época de execução das obras.
41. Igualmente determina para a sinalização vertical e como para a sinalização horizontal.
Projeto de Obras Complementares.
Transcrição dos elementos apresentados (peça 100, p. 10) :
42. Foi elaborado incluindo a substituição ou reparo em defensas metálicas, compreendendo as barreiras de concreto, cercas de delimitação e obras de contenção. Nesta fase tais projetos consistem na quantificação com a localização dos dispositivos que serão utilizados, que devem estar relacionados aos projetos típicos fornecidos pelo órgão contratante, não competindo ao contratado proceder alterações quanto aos formatos adotados.
Projeto de Iluminação.
Trouxe considerações que o projeto de iluminação deve ser elaborado após todas as características geométricas, finais e definitivas, terem sido estabelecidas, tais como: interconexões, acessos e demais locais a serem iluminados, tendo como base a IS-208 (instrução de serviço para projeto geométrico) e a IS-235 (projeto de iluminação de vias urbanas) , sendo que esta última, confirma que o projeto de iluminação deverá seguir os padrões técnicos estabelecidos estando, ainda, sujeito à aprovação da concessionária local, no caso a COPEL.
No que tange aos apontamentos quanto a falta de detalhamento do projeto básico de iluminação, afirma que os trabalhos foram efetivamente realizados e de acordo com a instrução IPR 726 (diretrizes básicas para elaboração de estudos e projetos rodoviários) .
Conclusão.
Em resumo, apresentou considerações sobre o acompanhamento dos trabalhos de fiscalização durante a elaboração do projeto, que compreendia a análise da suficiência e adequação dos trabalhos apresentados, do acompanhamento dos levantamentos e ensaios, pontuando o estudo de tráfego, estudo geológico, estudo hidrológico, estudo de traçado, estudo topográfico e estudo geotécnico.
Mencionou novamente que a simples comparação gráfica não caracterizaria um plágio, uma vez que é necessário fazer a validação do produto, principalmente no contexto de um RDCi em que a empresa seria a responsável pelo projeto, em que apresenta ainda as considerações a seguir (peça 100, p. 1112) :
52. O anteprojeto e o projeto básico são em algumas disciplinas parecidos, e assim deve ser, pois um é continuação do outro, havendo alterações ou correções em casos específicos que os Estudos apresentados na fase de licitação não foram condizentes com os Estudos Preliminares desenvolvidos na fase de estudos do projeto básico.
53. Portanto, na medida em que as inspeções foram evoluindo as informações iam sendo confrontadas, com destaque por exemplo, ao estudo de tráfego, que constatou um volume de tráfego superior as projeções do anteprojeto, bem como o estudo geológico, que constatou a presença de diversos cortes de materiais inservíveis, que aumentaram a demanda de material, e automaticamente o volume de terraplanagem, do projeto básico frente ao anteprojeto.
54. Após concluída esta etapa de campo, ocorre a fiscalização após receber oficialmente projeto básico em 02/01/2015, conhecendo amplamente os estudos de campo, somados ao pleno conhecimento do anteprojeto, emitiu-se pedido de esclarecimentos ao projetista, responsável pela elaboração do projeto básico. Assim como o tempo de análise do projeto básico perdurou por quase 90 dias, período similar ao dado no edital para elaboração do projeto básico, o que demostra comprometimento e seriedade de analise, que requer um projeto desta envergadura.
Assim, em resumo, conclui que não há qualquer irregularidade na aceitação e pagamento do projeto básico e que ele atendeu integralmente as determinações do edital e das normas aplicáveis.
Análise conjunta das manifestações
As alegações do Consórcio e do Dnit trataram, em síntese, de buscar justificar o porquê da semelhança entre o projeto básico e o anteprojeto, identificando os trabalhos realizados, seja nos levantamentos adicionais, seja na validação das informações contidas no anteprojeto. Além disso, também explicita o fato de que a empresa, no caso da contratação integrada no RDC, seria a responsável pela elaboração do projeto e que o risco advindo de um projeto mal formulado a ela competiria assumir.
Em termos gerais, tal como será exposto na sequência, as explicações proferidas mostram-se pertinentes dentro de critério de razoabilidade, seja pela adoção de um projeto semelhante ao anteprojeto, seja pela evidência de que mesmo a adoção de solução idêntica enseja um trabalho de validação e complementação das informações de projeto a serem adicionadas.
Nesse sentido, em tese não há óbice legal que não permita à contratada adotar solução similar ou quase idêntica à solução apresentada no anteprojeto, caso ela entenda que o anteprojeto esteja adequado e seja a solução mais eficiente para que ela realize a execução dos serviços.
Observa-se, nesse caso, que a empresa tinha a possiblidade de adequar o anteprojeto e otimizálo de modo que possibilitasse uma melhor solução, tanto técnica quanto financeira, de acordo com a sua capacidade técnica e expertise. Em adotando solução similar ao do anteprojeto, ela simplesmente adota para ela e assume o risco da solução anteriormente aventada, estando impossibilitada de exigir posteriormente aditivos contratuais, para fins de exemplificação.
No caso em apreço, caberia à Administração verificar a suficiência do projeto básico apresentado, e se ele está de acordo com as premissas do edital.
Quanto a suficiência do projeto e o nível de detalhamento, pode-se referir ao próprio edital no retromencionado item '4.2.1.2 Prazos específicos' que define o prazo total para a entrega do projeto básico em 90 dias 'considerando-se o nível de detalhamento do Anteprojeto disponibilizado' (grifo original, peça 98, p. 17, item 57) .
Nesse contexto, verifica-se que o anteprojeto já apresentava um grau de detalhamento. Além disso, na fiscalização realizada, excetuando-se o projeto de sinalização, não há apontamentos sobre o projeto básico ser deficiente.
Reveste-se também de razoável o exposto sobre as obras contratadas serem de duplicação de rodovia, em que o trajeto principal e as principais diretrizes técnicas devem observar a rodovia já existente, fato que ensejaria uma menor possiblidade de alteração das soluções adotadas.
Também se mostra pertinente as questões apresentadas sobre o trabalho que deve ser realizado pela contratada para validar os dados do anteprojeto, e assim permitir adotá-los de forma segura para a sua execução. Corrobora com essa afirmação as explicações apresentadas pelo Dnit sobre as atividades exercidas à época sobre as Inspeções técnicas, coletas e análise de dados existentes, estudos de tráfego, estudos geológicos, estudos hidrológicos, estudos topográficos, estudos geotécnicos e estudos da componente ambiental do projeto (peça 100, p.7-8) .
No que tange ao projeto básico de iluminação, também podem ser acatadas as manifestações apresentadas, uma vez que: não havia anteprojeto aprovado pela Prosul; o projeto básico/executivo deve ser apresentado à Copel conforme especificações próprias; o projeto de iluminação está restrito às oito intersecções previstas, apresentando a iluminação a ser instalada, a localização dos dispositivos das intersecções e a quantidade e modelo dos postes (simples e de 'quatro pétalas') .
Diante do exposto, com base na análise supra, dentro de um critério de razoabilidade, podem ser considerados devidamente justificados e elididos os indícios de irregularidade identificados na presente fiscalização, propondo-se assim o arquivamento dos autos.
CONCLUSÃO
Foram analisadas na presente instrução as irregularidades identificadas na fiscalização em tela, relacionadas, em síntese, a aceitação e pagamento de projeto básico com conteúdo idêntico ao anteprojeto, e a aceitação e pagamento de projeto básico de sinalização com nível de detalhamento deficiente.
Com base nas informações apresentadas pelo Consórcio e pelo Dnit, foi possível considerar elididos os indícios de irregularidade em tela, uma vez que não há óbice legal, principalmente no regime de contratações diferenciadas, para que a contratada apresente projeto com soluções idênticas/similares às soluções adotadas no anteprojeto, desde que o projeto apresente o nível de informações requeridas.
Nesse contexto, identificou-se que o Consórcio apresentou as diversas atividades realizadas na validação dos dados, que houve alterações parciais em partes do projeto e nas soluções propostas, e que, em geral, não havia questionamentos na fiscalização sobre a suficiência dos dados apresentados no projeto básico.
No que tange à suficiência do projeto básico de iluminação, foram acatados também os argumentos apresentados, tendo em vista que o projeto apresentou informações suficientes ao Dnit e, considerando ainda, a necessidade de sua submissão à aprovação da concessionária local de energia, no caso, a COPEL.
PROPOSTA DE ENCAMINHAMENTO
Ante todo o exposto, encaminhe-se os autos à consideração superior, propondo:
acatar as justificativas apresentadas em resposta às oitivas realizadas em relação aos itens a.1) (Achado de Auditoria 'i' da instrução à peça 82) e a.2 (Achado de Auditoria 'ii' da instrução à peça 82) do Despacho da Relatora, Ministra Ana Arraes, em 13/08/2018, à peça 86 dos autos;
dar ciência do acórdão que vier a ser proferido, assim como do relatório e do voto que o fundamentarem, à Superintendência Regional do Dnit no Estado do Paraná e ao Consórcio Sanches Tripoloni-Maia Melo;
arquivar o presente processo."
 			É o relatório.

Eduardo Stênio Silva Sousa (20.327/OAB-DF) e outros, representando Construtora Sanches Tripoloni Ltda.

Não atuou

FISCOBRAS 2017. CONTRATO PARA DUPLICAÇÃO DA BR-163 NO PARANÁ. AVALIAÇÃO DA CONFORMIDADE DA FORMALIZAÇÃO DO CONTRATO E DA EXECUÇÃO DO CONTRATO. AUSÊNCIA DE IRREGULARIDADES. ARQUIVAMENTO.

RELATÓRIO DE AUDITORIA (RA)

Secretaria de Fiscalização de Infraestrutura Rodoviária e de Aviação Civil (SeinfraRodovias)

Aprecia-se relatório de fiscalização realizada, no âmbito do Fiscobras 2017, em obra de duplicação da BR-163 no Paraná, do km 123,4 ao km 197,4.
	2. O objeto da fiscalização foi o Contrato 09-836/2014-00 celebrado entre a Superintendência Regional do Departamento Nacional de Infraestrutura de Transportes no Estado do Paraná - DNIT/PR e o Consórcio Sanches Tripoloni - Maia Melo Ltda. para a elaboração do projeto básico e executivo e execução das obras. 
3. Como escopo de análise, avaliou-se a conformidade: i) da formalização do ajuste e da execução dos projetos; ii) da execução das obras em face do projeto executivo aprovado; e iii) de eventuais termos aditivos.
4. Destaco que, no âmbito do TC Processo 005.189/2018-7, também sob minha relatoria e pendente de julgamento, aquele contrato foi também auditado, mas com escopo direcionado à avaliação: i) do orçamento da licitação que originou o ajuste; ii) dos quantitativos dos serviços definidos no anteprojeto; iii) do planejamento da execução da obra em face de risco de contingenciamento orçamentário e de disponibilidade financeira; e iv) dos procedimentos relativos a desapropriações.
5. No que tange a estes autos, a unidade técnica deste Tribunal identificou, preliminarmente, indícios de irregularidade no projeto básico apresentado pela contratada. Em síntese, verificou-se similaridade entre o anteprojeto que fundamentou a licitação e os projetos geométrico, de terraplenagem, de drenagem e obras de artes correntes, de pavimentação e de obras complementares. Ademais, constatou incompletude no projeto de iluminação.
6. Após a análise da manifestação da empresa contratada e do DNIT/PR em sede de oitivas, a Secretaria de Fiscalização de Infraestrutura Rodoviária e de Aviação Civil - SeinfraRodovias considerou insubsistentes as falhas mencionadas e sugeriu o arquivamento destes autos.
7. Estou de acordo com as análises e conclusões da unidade técnica e as incorporo às minhas razões de decidir.
8.  Cabe destacar que não foi avaliada pelo Tribunal a qualidade do projeto básico nem sua aderência aos requisitos previstos no edital da licitação e no anteprojeto.
9. A contratada e o DNIT apresentaram elementos que corroboram seus argumentos de que foram realizados estudos e análises de validação das premissas do anteprojeto por meio de estudos de tráfego, geológicos, hidrológicos, topográficos, geotécnicos e da componente ambiental. Nesse sentido, foram apresentadas modificações feitas no projeto básico em relação ao anteprojeto em itens como sinalização, drenagem, terraplenagem, tráfego e geotecnia.
10. A semelhança entre elementos do anteprojeto e do projeto básico também decorre da natureza da obra contratada: duplicação de rodovia com obrigatória manutenção do trajeto e diretrizes técnicas da rodovia já existente, conforme previsto em edital.
11. Por fim, em razão do regime de contratação diferenciada que originou o contrato, é acertada a afirmação da unidade técnica de que "Em adotando solução similar ao do anteprojeto, ela [a contratada] simplesmente adota para ela e assume o risco da solução anteriormente aventada [pela administração público quando da licitação], estando impossibilitada de exigir posteriormente aditivos contratuais".
Em face do exposto, voto por que este Colegiado adote o acórdão que ora submeto ao Plenário.
TCU, Sala das Sessões, em 12 de maio de 2021.
JORGE OLIVEIRA 
Relator